【裁判字號】    98,苗簡,515
【裁判日期】    990622
【裁判案由】    確認本票債權不存在
【裁判全文】
臺灣苗栗地方法院民事簡易判決         98年度苗簡字第515號
原      告  丁○○
訴訟代理人  饒斯棋律師
被      告  乙○○
訴訟代理人  巫宗翰律師
上列當事人間請求確認本票債權不存在事件，本院於民國99年6
月8 日言詞辯論終結，判決如下：
    主      文
原告之訴駁回。
訴訟費用由原告負擔。
    事實及理由
一、按確認法律關係之訴，非原告有即受確認判決之法律上利益
    者，不得提起，民事訴訟法第247 條第1 項前段定有明文，
    所謂即受確認判決之法律上利益，係指法律關係之存否不明
    確，原告主觀上認其在法律上之地位有不妥之狀態存在，且
    此種不妥之狀態能以確認判決將之除去者而言。本件被告持
    如附表所示之本票4 紙（下稱系爭本票）向本院聲請裁定准
    予強制執行，經本院98年度司票字第389 號民事裁定在案，
    是系爭本票既由被告持有且已行使票據權利，原告否認票據
    債務存在之事實，顯然兩造就系爭本票債權存在與否已發生
    爭執，如不訴請確認，原告在私法上之地位將有受侵害之危
    險，則原告提起本件確認本票債權不存在之訴，即有確認之
    法律上利益。
二、原告主張：原告與被告間並無任何借貸關係存在，原告簽發
    系爭本票是因先前原告出售其父親遺留下來，由其繼承取得
    之苗栗縣獅潭鄉○○段大東勢小段276 之5 、277 之1 地號
    2 筆土地（下稱系爭土地）與陳正鵬，詎料，嗣發生履約爭
    議，且陳正鵬又認識原告之母親，為恐原告之母親介入要求
    陳正鵬將上開買賣價金之尾款新臺幣（下同）190 萬元扣住
    取回，被告乃向原告表示，可由原告簽立系爭本票予被告，
    假裝兩造間有債務關係存在，並向原告之母親謊稱原告有積
    欠被告系爭本票票款，然後由被告出面向陳正鵬討回尾款，
    嗣後被告再將討回之尾款還給原告，原告因相信被告之說法
    ，亦擔心討不回尾款，遂簽立系爭本票予被告，惟嗣後原告
    與陳正鵬尾款爭議已解決，然被告卻仍持系爭本票聲請強制
    執行，為此提起本件訴訟。並聲明：確認兩造間之系爭本票
    債權債務關係不存在。
三、被告則以：原告與被告係朋友關係，原告於98年6 月25日因
    急需用錢，乃以其所有系爭土地與訴外人潘坤福簽訂買賣契
    約，買賣價金為398 萬元，惟因原告就系爭土地早於98年5
    月22日以200 萬元出賣予訴外人陳正鵬，並訂有不動產買賣
    契約，且將土地權狀正本交付陳正鵬，故在其與潘坤福簽約
    時，因無法交付土地權狀正本而無法順利過戶，但原告當時
    因急需現金，即以其與潘坤福之土地買賣契約向被告表示該
    土地買賣已成立，近日即可取得價金為由，請求被告先行借
    貸金錢，被告誤信原告之詞，乃分別於98年6 月27日交付70
    萬、98年7 月2 日交付50萬、98年7 月9 日交付80萬、98年
    7 月13日交付50萬，分4 次合計交付250 萬元現金予與原告
    ，原告於收受上開金錢後，分別開立系爭本票與被告擔保清
    償還款之用。嗣因原告屆期未清償借款，經被告追問，其始
    告知系爭土地早於98年5 月22日出賣與陳正鵬，且已交付土
    地權狀，致其無法將土地過戶予潘坤福，被告知悉上情後為
    確保債權，乃要求原告履行與陳正鵬之土地買賣契約，於是
    始有原告與陳正鵬之協議書。是兩造間之本票債權存在原因
    ，並非如原告所述，而係因有借貸關係之故。並聲明：原告
    之訴駁回。
四、按當事人主張有利於己之事實，就其事實負舉證之責任，此
    觀民事訴訟法第277 條前段規定自明。次按票據法第13條本
    文規定「票據債務人不得以自己與發票人或執票人之前手間
    所存抗辯之事由對抗執票人」，票據債務人固不得以自己與
    執票人之前手間所存抗辯之事由對抗執票人，惟若票據債務
    人與執票人間為票據直接授受者時，票據債務人得以其自己
    與執票人間所存抗辯之事由資為對抗。（最高法院73年台上
    字第4364號判例參照）。另按票據為無因證券，票據債權人
    就其取得票據之原因，固不負證明之責任，惟執票人如主張
    票據係發票人向其借款而簽發交付，而發票人抗辯未收受借
    款，消費借貸並未成立，則就借款已交付之事實，自應由執
    票人負舉證責任（最高法院89年度台上字第85號判決參照）
    。參照上開判決意旨，發票人一旦提出其基礎原因關係不存
    在之對人抗辯，執票人自應就該基礎原因關係存在之積極事
    實，負舉證責任。本件被告固辯稱係因借款予原告而直接收
    受系爭支票，為原告所否認並提出基礎原因關係不存在之對
    人抗辯，則被告對於已交付借款、消費借貸關係有效成立之
    積極事實，自應負舉證責任。
五、經查：被告抗辯之上開事實，業據曾到場參與原告與陳正鵬
    簽訂協議書之證人丙○○到庭證述明確（見本院卷第77頁）
    ，雖然證人丙○○證稱被告交付借款與原告之事實，並未為
    其所親見，而係聽聞自被告轉述，惟徵之被告所提出之原告
    與訴外人劉坤福所簽訂之買賣契約書影本，可知被告所抗辯
    ：原告當時因急需現金，即以其與潘坤福之土地買賣契約向
    被告表示該土地買賣已成立，近日即可取得價金為由，請求
    被告先行借貸金錢等情，應屬真實，否則，被告當不可能會
    無端持有原告與訴外人劉坤福所簽訂之買賣契約書影本。況
    且，本院於審理中就被告為何能持有原告與訴外人劉坤福所
    簽訂之買賣契約書影本乙節質問原告結果，原告卻僅陳稱：
    因為伊曾與被告住在一起，因此懷疑是被告偷拿去影印的等
    語，而未提出任何證據證明上開買賣契約係被告偷拿去影印
    。再者，倘如原告所稱上開買賣契約書影本係被告偷拿去影
    印，則被告又何以能夠完全知悉原告先後與訴外人陳正鵬及
    劉坤福就系爭土地重覆簽訂買賣契約之始末，並完整地向本
    院陳述之。又證人甲○○即代理陳正鵬與原告簽訂協議書之
    代理人於本院審理時亦到庭證稱：「原告簽約前有告訴我，
    說被告要跟他要250 萬元，當天簽約時被告有出現，我雖不
    認識被告，但是原告當時有跟我說被告有來」等語（見本院
    卷第101 頁），依證人甲○○上開所述，更足證兩造間確實
    存有借貸關係，且系爭本票係因該借貸關係而簽發，蓋原告
    如果沒有積欠被告250 萬元，則其何需向證人甲○○表示被
    告向伊索取250 萬元，且又於其與陳正鵬簽立協議書時攜同
    被告到場。故綜上所述，被告上開抗辯之事實，應屬真實無
    訛。
六、綜上，本件被告持有系爭本票所具之原因關係，業如前述，
    則原告就系爭本票自難免除其發票人之票據責任。從而，原
    告提起本訴，請求確認被告就所持有之系爭本票票據債權不
    存在，即無理由，應予駁回。
七、本件事證已臻明確，兩造其餘爭點、攻擊防禦方法，經審酌
    核與判決結果無影響，爰不分別斟酌論述，附此敘明。
八、據上論結，本件原告之訴為無理由，依民事訴訟法第78 條
    ，判決如主文。
中    華    民    國    99    年    6     月    22    日
                  苗栗簡易庭法  官  王炳人
以上正本係照原本作成。
如對本判決上訴，須於判決送達後20日內向本院提出上訴狀。
                            書記官  李曉君
中    華    民    國    99    年    6     月    22    日
附表
┌──┬─────┬──────┬──────┬──────┬──────┐
│編號│發  票  人│發   票   日│到   期   日│票 面 金 額 │票 據 號 碼 │
│    │          │            │            │（新臺幣）  │            │
├──┼─────┼──────┼──────┼──────┼──────┤
│1   │丁○○    │98年7 月13日│98年8 月5 日│500,000元   │CH655129    │
├──┼─────┼──────┼──────┼──────┼──────┤
│2   │同上      │98年7 月9 日│98年8 月5 日│800,000元   │CH655127    │
├──┼─────┼──────┼──────┼──────┼──────┤
│3   │同上      │98年7 月2 日│98年8 月5 日│500,000元   │CH655128    │
├──┼─────┼──────┼──────┼──────┼──────┤
│4   │同上      │98年6 月27日│98年8 月5 日│700,000元   │CH655126    │
└──┴─────┴──────┴──────┴──────┴──────┘

司法院資訊處製作；財團法人民間司法改革基金會備份。
